【裁判字號】    98,上,274
【裁判日期】    981209
【裁判案由】    損害賠償
【裁判全文】
臺灣高等法院臺中分院民事判決           98年度上字第274號
上  訴  人 丙○○
訴訟代理人 江來盛律師
被 上 訴人 丁○○
訴訟代理人 乙○○
           戊○○
上列當事人間請求損害賠償事件，上訴人對於民國98年 6月19日
台灣台中地方法院98年度訴字第 964號第一審判決提起上訴，本
院於民國98年11月25日言詞辯論終結，判決如下：
    主  文
原判決廢棄。
被上訴人在第一審之訴及假執行之聲請均駁回。
第一、二審訴訟費用由被上訴人負擔。
    事實及理由
一、被上訴人主張：
(一)、上訴人明知未得被上訴人同意或授權偽造委任狀提出台灣台
    中地方法院（下稱台中地院）96年度沙簡調字第74號事件，
    復於民國96年8月1日以被上訴人代理人名義將被上訴人所有
    之台中縣沙鹿鎮○○○段埔子小段 186-5、186-7、186-9至
    186-27、187、 1122-2地號等23筆土地（下稱系爭土地）出
    售予不知情之訴外人甲○，簽立偽造「丁○○」署名，足生
    損害於被上訴人，上訴人所涉偽造文書犯行，業經台灣台中
    地方法院檢察署檢察官以97年度偵字第 10453號起訴書提起
    公訴，嗣經台中地院以97年度訴字第2773號刑事判決判處上
    訴人偽造私文書罪，處有期徒刑五月，如易科罰金以新臺幣
    （下同）1,000元折算壹日。
(二)、被上訴人購買系爭土地目的係投資後轉賣賺取差價，除自有
    資金外，餘款則係借貸而來，貸款方式係被上訴人先向銀行
    辦理貸款，等待銀行撥款期間，則先向民間借款，民間借款
    之利息之計算方式係本金1200萬元之借款，三個月即為一期
    計息一次，每期高達 100萬元，且於借款之時即先予以扣抵
    ，被上訴人在民間借款之三個月內即積極向銀行辦理貸款，
    以減輕利息之負擔，並委託合作開發資產管理股份有限公司
    (下稱合作公司)清除地上物轉售回收資金，然因合作公司在
    未經被上訴人同意或授權下，於96年 5月18日委託尚昱資產
    管理有限公司（上訴人）處理，上訴人在未處理地上物之情
    形下又偽造被上訴人代理人身分出售系爭土地，致使被上訴
    人無法順利出售該等土地，上訴人知悉被上訴人在資金方面
    部份係以貸款方式籌措，為達到偽造被上訴人印文出售系爭
    土地予訴外人甲○，進而對甲○施用詐術詐取 450萬元價款
    之目的，故阻撓被上訴人向銀行貸款，即於被上訴人辦理貸
    款手續完畢，銀行撥款前，在合作公司無法清除地上物之情
    形下，竟以檢舉人之身分主張系爭土地尚有墳墓未清除，土
    地價值必受影響為由向貸款銀行提出檢舉，致使銀行暫停撥
    款，進而使被上訴人資金周轉出現困難，且甲○之家族於地
    方上又具有重大勢力及影響力，屢次要求向被上訴人買回系
    爭土地，在雙重壓力下，被上訴人在不得已情形下，僅得於
    96年11月1日將系爭土地出售予甲○家族之陳金枝。核上訴
    人未經被上訴人授權偽造「丁○○」之簽名，與甲○簽訂買
    賣契約，並於96年8月1日收受甲○所交付 450萬元價款，此
    為上訴人因不法侵權行為所取得之不法利益，係以背於善良
    風俗方式加損害於被上訴人，且陳金枝嗣後與被上訴人就系
    爭土地簽訂買賣契約時，並同意系爭價金追償後得作為追加
    價款，此為被上訴人可得期待之利益，是被上訴人自得就此
    部分請求上訴人負損害賠償責任，爰依民法第184條第1項後
    段，請求上訴人負損害賠償責任。
(三)、對上訴人抗辯之陳述：
  1.本件上訴人偽造被上訴人名義與甲○簽訂系爭23筆土地買賣
    契約，上訴人一方面對甲○施用詐術，另外一方面偽造被上
    訴人名義也致被上訴人受有 450萬元的損害。被上訴人與陳
    金枝間就系爭23筆土地於上訴人前揭偽造行為後，另外簽訂
    買賣契約，契約金額為 2,700萬元，陳金枝表明上訴人與甲
    ○簽訂系爭23筆土地買賣契約時，甲○業已支付 450萬元，
    應予扣除，故買賣契約價金只有2,700萬元，本來有3,150萬
    元，而陳金枝是甲○的代表。
  2.上訴人在沒有經被上訴人授權之下，以偽造被上訴人的名義
    對甲○施用詐術來訂立買賣契約，並收取甲○ 450萬元，致
    使被上訴人之後出售土地的買賣價金須扣除該 450萬元，而
    使被上訴人受有損害。至於上訴人背於善良風俗侵害被上訴
    人為系爭筆土地所有人的行為，係以偽造文書的方式為之。
  3.合作公司的負責人陳永卿在刑事庭證述，被上訴人委託他排
    除地上物，複委任上訴人時，根本沒有委任上訴人簽立買賣
    契約，且上訴人與甲○簽立買賣契約之情事，合作公司也不
    知悉，直到甲○來公司要求辦理過戶，公司才知道。從陳永
    卿的證詞可以知道上訴人的委任範圍只有在清除地上物，上
    訴人事後的簽立買賣契約，皆屬於偽造文書之行為，其餘引
    用刑事案件認定之事實及證據。
(四)、在本院補充陳述：被上訴人未授權上訴人出賣其土地，惟上
    訴人卻私下將土地出賣予訴外人甲○，上訴人向甲○收受的
    450萬元應歸還予被上訴人，且被上訴人願支付上訴人100萬
    元的佣金與報酬。被上訴人已另與訴外人蔣先生簽訂系爭土
    地之買賣草約，價金將近 4,000萬，由該契約得知，被上訴
    人先前將系爭土地出賣予甲○家族，係因上訴人已先行收受
    甲○家族所給予之 450萬元，導致甲○家族不願再支付較客
    觀價值 3,150萬元為高之價金，足可證明被上訴人所受損害
    與被上訴人私下出買土地間具有因果關係。
(五)、爰求為命上訴人應給付被上訴人 450萬元，及自起訴狀繕本
    送達翌日起至清償日止按年息百分之 5計算利息，及供擔保
    准予宣告假執行之判決。
二、上訴人則以：
(一)、對於訴外人陳金枝是甲○之代表一節不爭執。本件係因系爭
    土地上有二座墳墓，影響到購買者的意願及土地出售的價格
    ，因為原來的地主即甲○家族一再對外表示要買回系爭土地
    ，甲○家族在沙鹿有很大的影響力，被上訴人認為其沒有能
    力處理，所以委託上訴人出面與甲○家族就土地出售價格來
    進行協商，但因為甲○家族認為系爭土地有二座墳墓，所以
    一般人會望而卻步，土地會乏人問津，此由乙○○曾經用怪
    手拆除墳墓，被甲○家族制止一節可知，被上訴人對此亦知
    情。再因甲○家族認為被上訴人購買系爭土地的價格大約是
    7、800萬元，所以上訴人跟甲○家族協商價格的時候，甲○
    家族表示被上訴人拿回當初購買之價格即可，而上訴人認為
    被上訴人所支付之買賣價金除應加上土地增值稅及一切的費
    用外，至少要 2,700萬元，加上投資如此大的金額，有投資
    風險，故必須要將價格提高到 3,000萬元，才是理想的售價
    ，也才能對被上訴人的委託給予交代。本件買賣契約是在沙
    鹿簡易庭，經過簡易庭法官居間協調，由雙方同意以 3,000
    萬元成交，是被上訴人請求之 450萬元，屬於甲○應履行前
    揭在沙鹿簡易庭成立之買賣契約之義務。
(二)、對起訴狀所附被上訴人與陳金枝即甲○家族代表就系爭23筆
    土地所簽買賣合約，上訴人不爭執，然這份合約與上訴人無
    關，是被上訴人與甲○家族之協議，不能請求上訴人履行，
    上訴人亦不知被上訴人之請求權依據為何？被上訴人自應就
    上訴人有故意以背於善良風俗方法侵害被上訴人之所有權，
    並致被上訴人受有損害之事實，負舉證責任。事實上，上訴
    人盡心盡力為被上訴人處理系爭土地買賣事宜，與甲○達成
    土地交易價格 3,000萬元，遠比被上訴人跟訴外人甲○在96
    年11月1日所定的交易價格2,700萬元為高，何來上訴人以背
    於善良風俗方法，致被上訴人受有損害，而且被上訴人迭次
    聲稱系爭土地為吳氏家族所有，吳家堅決表示要將土地買回
    ，被上訴人受制於吳家在沙鹿地區有重大勢力及影響力等因
    素，認為以一己之力，無法將系爭土地以更好的價格順利出
    售，因系爭土地上有二座墳墓，致使外人不明究裡之情形下
    ，不敢貿然投入資金購買系爭土地，而致乏人問津，且被上
    訴人因投資購買本件土地所有之資金，都是向民間或銀行業
    者借貸而來，而背負沈重之利息，為避免損失擴大，投資血
    本無歸，所以一再希望儘早將系爭土地出售，取得資金落袋
    為安，上訴人承被上訴人之意，迭次與甲○家族周旋，好不
    容易才爭取到3,000萬元之優渥價格。
(三)、甲○開立交付上訴人之 450萬元支票已經兌現，沒有匯款給
    被上訴人的原因是因被上訴人尚有債務未清償，且有佣金未
    與上訴人談妥。上訴人受到合作公司的複委任，複委任內容
    包括拆墓還地，故上訴人受委任之權限當然包括進行調解。
(四)、被上訴人既然授權合作公司處理，其範圍包括處理墳墓，故
    合作公司授權上訴人之內容亦包括進行訴訟。證人陳永卿雖
    在刑事偵查中證稱複委任並沒有提到上訴人可以將土地賣掉
    ，但其亦證稱：書面沒有記載，但是口頭都有討論買賣的情
    形，故上訴人認為口頭也是契約的一種。
(五)、在本院補充陳述：被上訴人主張上訴人侵權行為而導致被上
    訴人受有損害，則被上訴人應就其受有何種損害、行為與損
    害間之因果關係及損害範圍等負舉證責任。固然被上訴人以
    其與素外人甲○家族所簽訂之土地買賣契約之約款，據為向
    上訴人請求損害賠償之依據，然查，前揭渠等所簽訂之買賣
    契約要與上訴人無涉，蓋兩者並無因果關係，被上訴人以渠
    等所簽訂之買賣契約據為向上訴人請求賠償之依據，實無理
    由。另本件原審認定上訴人應賠償被上訴人新台幣肆佰伍拾
    萬元，係以上訴人構成偽造文書之以背於善良風俗方法即偽
    造私文書之行為，且已給付 450萬元價金在前，被上訴人始
    不得不同意甲○家族將系爭土地之買賣價金壓低至 2,700萬
    元，則被上訴人必不生不能取得系爭 450萬元損害，嗣因上
    訴人此無權代理之行為，通常即導致甲○家族不願再支付較
    客觀價值 3,150萬元為高之價金，致被上訴人不能取得系爭
    450 萬元之損害，應認有因果關係。然本件上訴人並無偽造
    文書之行為，被上訴人確實有委託上訴人處理本件系爭土地
    買賣事宜，上訴人於受被上訴人委託後，因系爭土地原地主
    甲○家族，對外表示務必要將系爭土地買回，不容他人插手
    介入系爭土地之買賣，但甲○家族又自認系爭土地上有兩座
    墳墓，且其家族在地方上有相當之勢力及影響力，所以囿於
    上開因素土地乏人問津，上訴人為能夠將地順利出售並取得
    合理之價格，乃積極與甲○家族斡旋，希望甲○家族能夠提
    高土地買賣價金，但仍無功而返不得不訴請拆墓還地，使甲
    ○家族無法以土地上之墳墓做為手段，阻礙土地出售或提高
    價格等，上訴人最後費盡九牛二虎之力，終於將土地提高到
    3000萬元出售，確保被上訴人之權益，何來損害被上訴人權
    益之行為，詎被上訴人卻過河拆橋，不願意給付佣金報酬，
    利用雙方未簽訂書面授權書之弱點，對上訴人提出刑事偽造
    文書之告訴。綜上，上訴人乃盡力為被上訴人出賣系爭土地
    ，並未因此對被上訴人造成損害等語。
三、原審為上訴人敗訴判決，上訴人不服提起上訴，並為上訴聲
    明：(一)原判決廢棄。(二)上廢棄部分，被上訴人在第一審之訴
    駁回。被上訴人則答辯聲明：駁回上訴。
四、經查，被上訴人主張上訴人係尚昱資產管理有限公司（下稱
    尚昱公司）之負責人，於96年 5月18日，接受合作公司負責
    人陳永卿之委託，代為處理被上訴人、乙○○夫妻二人與戊
    ○○共同出資但登記在被上訴人名下之系爭土地上二座空墳
    之遷讓墳墓事宜，因而得悉被上訴人、乙○○、戊○○有意
    出售系爭土地，請大家代尋買主，而系爭土地之原所有權人
    即吳景源、吳欽賜所屬之吳姓家族成員則有意購回之訊息。
    上訴人乃積極與吳姓家族成員洽商系爭土地之買賣事宜，並
    與吳姓家族成員中之甲○就系爭土地之買賣條件達成初步共
    識。詎上訴人明知自己就出賣系爭土地之簽立不動產買賣契
    約一事，並未經被上訴人之同意或授權，竟基於偽造私文書
    之犯意，於96年8月1日，擅自以被上訴人代理人之身分，在
    甲○家中，由不知情之甲○委請不知情之土地代書劉彩玲依
    其與甲○合意之買賣條件，擬具不動產買賣契約書，並在立
    契約書人「承買人（甲方）」下代為謄寫「甲○」之姓名，
    另在「出賣人（乙方）」下代為填寫「丁○○」「右代理人
    丙○○」，再由甲○在承買人欄下蓋用自己之印文及簽署「
    甲○」之署名，上訴人則在出賣人欄下簽署「上訴人」之署
    名，偽造完成表彰被上訴人願以 3,150萬元之價格，出售系
    爭土地予甲○之意旨之私文書一份（下稱系爭不動產買賣契
    約書），甲○並當場簽立支票號碼 Ａ0000000、發票日為當
    日、受款人為上訴人、面額 300萬元、付款人為臺中商業銀
    行沙鹿分行之支票一紙（下稱面額 300萬元之支票），作為
    訂金；另簽發支票號碼Ａ0000000、發票載日期為96年8月21
    日、受款人為上訴人、面額 150萬元、付款人同上之支票一
    紙（下稱面額 150萬元之支票），作為第一期款，均交由上
    訴人收執。嗣因上訴人遲未能依上開不動產買賣契約履行，
    甲○遂於同年10月 1日透過陳永卿催促被上訴人辦理過戶手
    續，被上訴人始查悉上情，並提出刑事告訴，案經檢察官提
    起公訴，由台中地院以97年度訴字第2773號刑事判決以上訴
    人犯偽造私文書罪判處有期徒刑伍月等情，除經被上訴人在
    前開刑事案件偵查中具狀、及在台中地院審理97年度訴字第
    2773號刑事案件中審理中證訴綦詳外，並經證人甲○在台中
    地院檢察署96年度他字第4058號偵查案件中（見該案卷第89
    頁）、證人陳永卿在上開偵查案件及台中地院審理該刑事案
    件時（見同上偵查案卷第89、90頁）、證人即代書劉彩玲在
    台中地院審理上開刑事案件中（見台中地院97年度訴字第27
    73號刑事案卷第63頁反面 -第65頁）結證在卷，且有協議書
    、委任合約書、台中地院民事執行處通知、民事執行處強制
    執行金額計算書分配表、台中縣稅捐稽徵處印花稅大額憑證
    應納稅額繳款書、土地登記第二類謄本、委託協議書、系爭
    不動產買賣契約書、面額300萬元之支票、面額150萬元之支
    票（見台中地檢署96年度他字第4058號偵查案卷）、台中縣
    清水地政事務所網路申請異動索引（見台中地檢署97年度偵
    字第10453號偵查案卷第15-18頁）可稽，並經本院調閱上開
    刑事案卷核閱影印相關案卷資料為佐，被上訴人此部分主張
    堪信為真實。至於被上訴人主張其因上訴人前揭偽造私文書
    之行為致受有 450萬元之損害一節，則為上訴人否認，並以
    前詞抗辯，是本件爭點為：被上訴人主張上訴人未經其授權
    而為前揭偽造私文書行為，致其受有上開 450萬元損害，是
    否有理由？經查：
(一)、被上訴人主張其受有 450萬元損害，係以上訴人未經其授權
    擅自偽造其簽名與甲○簽訂系爭土地之買賣契約書，並以3,
    150 萬元之價格出售系爭土地予甲○，且已收受甲○給付之
    450萬元價金，致被上訴人不得已才以2,700萬元之價格出售
    系爭土地予甲○家族，並由陳金枝代表與其簽訂土地買賣契
    約書（見原審97年度附民字第395號案卷第4-7頁），此由被
    上訴人與陳金枝簽訂之土地買賣契約書第 7條約定由訴外人
    甲○向上訴人追償900萬元，其中450萬元歸被上訴人取得充
    為買賣價金之追加款，可知 450萬元係被上訴人得預期之利
    益可知，另由被上訴人前曾將系爭土地以 3,680萬元出售予
    訴外人蔣福祥，亦得知被上訴人受有價差之損害等語，為其
    依據。
(二)、按故意以背於善良風俗之方法，加損害於他人者亦同，民法
    第184條第1項定有明文。被上訴人主張上訴人係故意以背於
    善良風俗方法侵害其權利並致其受有損害，自需證明有損害
    之發生及有責任原因之事實，並二者之間，有相當因果關係
    為成立要件。再「所稱相當因果關係，係指無此行為，雖必
    不生此種損害；有此行為，通常即足生此種損害者，是為有
    因果關係。無此行為，必不生此種損害；有此行為，通常亦
    不生此種損害者，即無因果關係。」（最高法院48年台上字
    第 481號判例意旨、84年度台上字第2170號判決參照），核
    先明。經查，上訴人偽以被上訴人代理人名義，於96年 8
    月 1日與甲○簽訂之不動產買賣契約書，將系爭土地以總價
    3,150萬元出售予甲○，並已收受450萬元價款，嗣被上訴人
    另於96年11月 1日再與陳金枝就系爭土地簽訂土地買賣契約
    書，約定買賣價金為 2,700萬元之事實，固為兩造所不爭，
    並有不動產買賣契約書、土地買賣契約書影本 2份分別附在
    本院卷及原審卷為佐（見本院卷第 40-44頁、原審97年度附
    民字第395號案卷第4-7頁），前後二份賣賣契約之買賣總價
    差額為 450萬元之事實，固堪信為真。惟查，本件上訴人以
    偽造私文書充為被上訴人代理人之方式，與甲○簽訂不動產
    買賣契約書，嗣因被上訴人不承認其有授權，並對上訴人提
    起刑事告訴，致該份買賣契約未依約履行，即系爭土地並未
    依上訴人與甲○簽訂之不動產買賣契約書約定移轉所有權為
    甲○名義一節，為兩造所不爭（見本院卷第67頁），系爭土
    地既尚未過戶為甲○名義，仍屬被上訴人所有，尚難謂被上
    訴人有受損害，被上訴人既仍保有系爭土地之所有權，大可
    自由決定是否出售系爭土地，或以何價格、出售與何人，並
    非一定再出售予甲○或其指定之人，此由被上訴人曾於96年
    10月5日將系爭23筆土地以3,680萬元之價格出售予訴外人蔣
    福祥，有上訴人提出之不動產買賣契約約書影本 1份在本院
    卷可證（見本院卷第62-65頁，該份買賣契約第5條約定被上
    訴人應於訂立契約後60日內負責將系爭土地上之墳墓遷移，
    若未能於60日內遷移，則該份契約作廢），本件被上訴人嗣
    後於96年11月 1日再與甲○家族之代表人陳金枝簽訂土地買
    賣契約，足認上開買賣契約已因無法遷移墳墓而提前作廢，
    是被上訴人以 2,700萬元將系爭土地出售予甲○家族之代表
    人陳金枝，惟應係其權衡及盤算利益得失後所為之決定，尤
    難謂係因上訴人上開偽造私文書之行為所致，而與上訴人該
    行為間有相當因果關係。至甲○因買賣契約不生效，得否依
    法向上訴人請求已給付之 450萬元，此乃另一問題，與被上
    訴人本件是否受損害並無關連。況本件依被上訴人與陳金枝
    簽訂之土地買賣契約書第 7條已約定：「本買賣契約見證人
    甲○對丙○○提起刑事詐欺告訴及提起民事追償 900萬元，
    如取得其中450萬元，同意將450萬元充作本23筆土地買賣追
    加款。如全數取得900萬元賠償，則其中450萬元歸甲○取得
    ，甲方不得異議。如甲方及甲○對丙○○提起刑事告訴及民
    事追償並無結果或未達450萬元，甲方就追償無結果或未達4
    50萬元部分不得對乙方有所主張或請求。如甲方對丙○○提
    起刑事告訴及民事追償有所得（含和解），在 450萬元範圍
    內，同意全數抵充本23筆土地買賣追加款，如超過 450萬元
    ，則歸見證人甲○取得」等語（見原審97年度附民字第 395
    號案卷第 6頁），依該條約定，甲○得以訴訟方式向上訴人
    追償所得款，除金額未達 450萬元外，應將追償所得款其中
    之450萬元交付被上訴人，僅於金額未達450萬元時，被上訴
    人不得向甲○主張差額而已，被上訴人既與陳金枝為上開約
    定，其自可依該約定於甲○獲得勝訴判決時請求該 450萬元
    ，是縱被上訴人與陳金枝簽訂之土地買賣契約書約定總價為
    2,700萬元，惟被上訴人既可依該契約第7條約定取得價差之
    補償，自難謂其因上訴人之偽造私文書行為而受有損害。是
    被上訴人主張上訴人以背於善良風俗之方法侵害其權利，自
    無可採。
五、被上訴人主張其因上訴人前揭偽造私文書之行為，受有 450
    萬元之損害，既不可採，從而，被上訴人基於侵權行為損害
    賠償請求權，請求上訴人給付此 450萬元，及自起訴狀繕本
    送達翌日起至清償日止按年息百分之 5計算之利息，為無理
    由，不應准許。原審未查，遽為上訴人敗訴判決，當有未合
    。上訴論旨指摘原判決不當，求予廢棄改判，為有理由，應
    由本院予以廢棄改判，駁回被上訴人在第一審之訴及假執行
    之宣告。
六、本件事證已臻明確，兩造其餘攻擊防禦方法及舉證，經審核
    後認對判決結果不生影響，不予一一論列，併予明。
據上論結，本件上訴為有理由，依民事訴訟法第450條、第78 條
，判決如主文。
中    華    民    國    98    年    12    月    9     日
                民事第六庭    審判長法  官  袁再興
                                    法  官  吳惠郁
                                    法  官  陳賢慧
以上正本係照原本作成。
如對本判決上訴，須於收受判決送達後20日內向本院提出上訴書
狀，其未表明上訴理由者，應於提出上訴後20日內向本院提出上
訴理由書（須按他造人數附具繕本）。
上訴時應提出委任律師為訴訟代理人之委任狀。具有民事訴訟法
第466條之1第1項但書或第2項之情形為訴訟代理人者，另應附具
律師及格證書及釋明委任人與受任人有該條項所定關係之釋明文
書影本。
                                    書記官  吳麗琴
中    華    民    國    98    年    12    月    10    日
                                                      Ｓ


司法院資訊處製作；財團法人民間司法改革基金會備份。
